臺灣板橋地方法院刑事判決　　　　　　　 94年度易字第263號
公　訴　人　臺灣板橋地方法院檢察署檢察官
被　　　告　戊○○
選任辯護人　楊金順律師
　　　　　　陳佳雯律師
上列被告因背信等案件，經檢察官提起公訴（93年度偵字第504
號、第626 號），本院判決如下：
    主  文
戊○○行使從事業務之人，明知為不實之事項，而登載於其業務
上作成之文書，足以生損害於公眾，處有期徒刑月，如易科罰
金，以佰元折算壹日；又為他人處理事務，意圖為第三人不法
之利益，而為違背其任務之行為，致生損害於本人之財產，處有
期徒刑陸月，如易科罰金，以佰元折算壹日；應執行有期徒刑
捌月，如易科罰金，以佰元折算壹日，緩刑肆年。
    事  實
一、戊○○自民國91年10月6 日起，擔任設於臺北縣板橋市○○
    路87號11樓之九德企業股份有限公司（下稱九德公司）之董
    事長，為代表九德公司從事業務之人。91年12月24日下午2
    時30分許，九德公司召開第一屆第一次董事會，決議公司應
    增資新臺幣（下同）11,400,000元，增資後之公司資本額為
    68,200,000元，惟人數及金額應再予確認等。至92年2 月10
    日下午2 時30分許，九德公司召開第一屆股東會第一次臨時
    會議，決議增資11,700,000元，總資本額增為68,500,000元
    。戊○○明知臨時股東會最後作成之增資決議，竟仍於92年
    間之某日，指示紀錄人員乙○○，在其本於董事會、股東會
    主席之職務，執行九德公司業務上所應製作之「九德企業股
    份有限公司董事會議事錄」（下稱董事會議事錄）中，虛偽
    登載九德公司擬增資12,000,000元；及指示紀錄人員林伯嶽
    在「九德企業股份有限公司股東會臨時會議事錄」（下稱股
    東臨時會議事錄）上記載股東臨時會決議增資12,000,000元
    之不實事項，再於92年3 月11日，委請不知情之會計師丙○○，持上開內容虛偽不實之議事錄，向行政院經濟部中部辦
    公室申報行使，以辦理九德公司變更登記，就九德公司總資
    本變更登記為68,800,000元，足以生損害於行政院經濟部中
    部辦公室對於公司登記管理之正確性。
二、又戊○○擔任九德公司董事長期間，明知依公司章程及公司
    法之規定，九德公司轉投資其他事業，須基於業務上之需要
    ，並經公司董事會決議通過，始得為之。而戊○○因其子於
    基龍米克斯生物科技股份有限公司（下稱基龍米克斯公司）
    任職，有意投資該公司。但戊○○邀集九德公司副總經理、
    財務經理、業務經理、企劃部經理商討後，認為基龍米克斯
    公司財務狀況不佳，有再評估之必要，且基龍米克斯公司尚
    未決定是否增資發行新股，戊○○不顧公司經理人所提出之
    反對意見，竟仍意圖為基龍米克斯公司董事長林英子之不法
    利益，未經適當合理之投資評估程序，復未經九德公司董事
    會議決，逕自以預購基龍米克斯公司將來發行之新股為藉口
    ，指示九德公司之財務經理丁○○，於92年5 月12日，經由
    九德公司設於臺灣銀行板橋分行之帳戶（帳號：0000000000
    00號），先後將20,000,000元、10,000,000元二筆，匯至林
    英子私人申設於中國信託商業銀行城中分行之帳戶內（帳號
    ：000000000000號）及萬通商業銀行汐止分行之林英子帳戶
    （帳號：00000000000000號）內，且未簽立任何書面契約或
    取得任何擔保，亦未因此持有基龍米克斯公司任何股份。使
    林英子個人得以調度使用該資金，並使九德公司具體財產減
    少，成為對林英子私人無擔保之普通債權，致生損害於九德
    公司。
三、案經林柏均、己○○訴請臺灣板橋地方法院檢察署檢察官偵
    查起訴。
    理  由
一、本件被告戊○○及其辯護人，對於公訴人所提之書面證據，
    以及證人審判外之陳述，並無證據能力方面之爭執（見本院
    94年3 月30日準備程序筆錄第4 頁），審判期日時亦逕就證
    據之證明力為辯論，按刑事訴訟法第159 條之5 規定，應認
    上開證據均有證據能力，合先敘明。
二、訊據被告戊○○固不否認於擔任九德公司董事長期間，有召
    開第一屆第一次董事會、股東會第一次臨時會，以及會議中
    決議之增資額度，惟否認有指示乙○○、林伯嶽製作不實之
    董事會議事錄、股東臨時會議事錄交由代書申報變更登記之
    事，辯稱：伊對於上開議事錄之記載內容不知情，伊固有允
    諾三名員工得各以100,000 元增資，但並未擅自指示變更增
    資額，並無虛偽登載業務文書之犯行云云。另就公訴意旨所
    指被告背信犯嫌部分，被告亦不否認指示財務經理丁○○匯
    款至林英子個人帳戶，且無簽定書面契約及取得任何擔保，
    惟辯稱：伊係基於公司發展之考量，認為基龍米克斯公司發
    展生物科技，有發展之潛力，應趁該公司增資之際投資持股
    ；且若將來基龍米克斯公司不欲增資，該三千萬之資金亦可
    加計利息取回，並不致損害九德公司云云。經查：
  (一)九德公司於91年12月24日下午2 時30分許所召開之第一屆第
    一次董事會，決議增資11,400,000元；又92年2 月10日下午
    2 時30分許召開之第一屆股東會第一次臨時會議，則決議增
    資11,700,000元，分別有九德公司之董事會會議紀錄、股東
    會會議紀錄在卷可證（見92年度發查字第2289號偵查卷第10
    -13 頁、第15-18 頁）。然而九德公司於申報經濟部中部辦
    公室時所備之董事會議事錄、股東會議事錄，則均記載董事
    會、股東會決議增資12,000,000元（見同前卷第20-23 頁）
    。被告對於上開事證固不否認，惟辯稱上開議事錄並非伊所
    製作，伊固有指示得允許林伯嶽等三名員工入股，但並未指
    示製作不實之議事錄陳報主管機關云云。而按公司增資，應
    經股東過半數之同意，公司法第106 條第1 項前段定有明文
    ；又股東會之議決事項，應作成議事錄，由主席簽名或蓋章
    ，並於會後二十日內，將議事錄分發各股東；至於董事會議
    事錄，準用第一百八十三條之規定，同法第183 條第1 項、
    第270 條第2 項分別定有明文。是對於公司增資之事項，應
    經股東會決議，且製成議事錄經主席簽章後，報請主管機關
    為變更事項之登記。而依前開條文規定，議事錄乃主席（本
    案即董事長戊○○）本於業務上製作之文書，而非記錄人員
    可獨立製作之文書，解釋上自屬當然。
  (二)而據製作董事會會議紀錄之證人乙○○到庭證稱：我是根據
    會議內容製成紀錄，再交由企劃部經理送請批示，但因為不
    是我直接送，所以不知道被告是否看過該文件並批示；至於
    董事會議事錄則非我所紀錄，不知為何與會議紀錄不同等語
    （見本院94年5 月11日審判筆錄第6-9 頁）。證人林伯嶽則
    證稱：股東會之會議紀錄由我製作，但議事錄是由會計師製
    作，會計師再拿來公司用印，我就去總務室拿董事長的章給
    會計師蓋章；議事錄之所以記載增資12,000,000元，是因為
    第一屆股東會臨時會議結束後，董事長看到我、卓正朗及楊
    淑婷沒有入股，董事長說如果你們想入股，還是可以加入，
    每人入股100,000 元，我們就說好，所以就入股；我就問會
    計師說這種情形要如何，會計師說乾脆就將本次之增資額報
    為12,000,000元，可以節省經費及手續費等語（見同前日審
    判筆錄第14-18 頁），雖均表示上開虛偽登載之議事錄乃會
    計師個人行為，被告並不知情云云。然衡以常情，會計師係
    受公司委任代為申請公司變更登記，對於公司業務之實際操
    作並無利害關係，豈可能只因與公司員工討論，會計師即擅
    自決定變更增資金額？且上開會議紀錄及議事錄，就增資金
    額有明顯差距，若非九德公司給予一定之指示或依據，會計
    師豈敢私下改製資料，而將明顯相異之資料同時呈送主管機
    關？是上開證人指會計師個人擅改議事錄陳報主管機關，應
    與常理有違，尚難逕予採認。
  (三)而依當時負責申報九德公司變更登記之會計師丙○○到庭證
    稱：我在呈送經濟部之前，九德公司之楊先生及林伯嶽告訴
    我增資金額有變動，要以最後所收股款為準，所以我依據九
    德公司給的股東名冊及實際繳納股款之資料，製成議事錄，
    於陳報主管機關前先給九德公司人員看過後，再到九德公司
    用印，由林伯嶽拿公司的大小章出來蓋（見本院94年6 月10
    日審判筆錄）。是知本件會計師所製作之二份議事錄，係根
    據九德公司所提供之股東名冊及實收股款資料所製作，而公
    司股東名冊及繳款資料明細，若非被告指示公司人員提出，
    會計師豈能私自變異？況林伯嶽等三人於會議結束後加入增
    資一案，除經被告允諾外，林伯嶽於92年初立即繳交股款（
    見本院94年5 月11日審判筆錄第22頁甲○○之證述），且林
    伯嶽更透過薪資代扣之方式繳交股款，足見被告同意林伯嶽
    等三員工得入股增資，非僅止口頭承諾，林伯嶽等三人尚且
    有繳款入股之實際行動，故不知情之會計師得以根據九德公
    司所提供之股東名冊及繳款紀錄製成議事錄，俾使陳報經濟
    部之文件形式上相符。而上開議事錄雖非被告親自填載或親
    自用印，惟均係依被告同意增加資本額後，由九德公司增收
    300,000 元股款，再請會計師製作文件陳報主管機關，被告
    猶辯稱對於增資額變異及議事錄之內容不知情云云，將責任
    推諉會計師，顯係卸責之詞，不足採信。
  (四)次就被告未經九德公司董事會議決，逕自以預購基龍米克斯
    公司將來發行之新股為藉，指示九德公司財務經理丁○○，
    於92年5 月12日匯款30,000,000元予基龍米克斯公司一事，
    除據被告所不否認外，並有匯款單2 紙、指示匯款紙條（見
    93年度偵字第626 號偵查卷第71-72 、第101 、102 頁）等
    為證。雖被告辯稱係為妥善處理公司之流動資金，增加公司
    收益，與平日公司購買票券之行為並無差異，且對於公司亦
    無不利云云。然依九德公司章程所定，九德公司為業務上之
    需要，得轉投資其他事業，且不受實收資本百分之四十之限
    制；而依章程所定之事項，屬董事會之職權，此九德公司章
    程第3 條、第19條第6 款所定甚明（見92年度發查字第2289
    號偵查卷第68-71 頁），故關於九德公司轉投資，乃董事會
    職權，且所投資之項目原則上應基於業務所需，此乃公司行
    諸章程對於董事會之委任任務，被告身為董事長，為九德公
    司處理事務，自應忠於委任任務，而不得擅為違背其任務之
    行為。而本件被告決定匯款予林英子之過程，並未經公司董
    事會決議，復無任何書面資料足以支持其決策過程，以被告
    所指示匯出之30,000,000元金額，幾已達九德公司總資本之
    一半，對於九德公司產生極大風險，自不能僅憑「處理公司
    流動資金」一語搪塞，而應詳實審究被告指示匯款之動機及
    目的。
  (五)雖被告辯稱九德公司平常將流動資金投資於票券，每月達數
    千萬元，毋需經董事會決議云云。而據時任九德公司副總經
    理之葉文和證稱：公司平時投資票券，由我決行，每月可達
    數千萬，在92年4 、5 月間，被告召集經理以上幹部表示要
    多角化經營，並表示等正式購買股票後再提報董事會等語（
    見93年度偵字第626 號偵查卷第94頁），並有座談會紀錄在
    卷可證（同前卷第100 頁）。可知九德公司平日運作，係將
    流動資金委由經理人決行處理，投資於票券上。然本件匯款
    至林英子帳戶，則係被告自行起意，與九德公司平時之投資
    模式不同，是被告亦自知有提報董事會之必要。而投資票券
    ，乃持有有價證券之投資方式，與本件被告於無契據、無擔
    保之下匯款至林英子帳戶有別，自不能等同視之。正如證人
    即當時九德公司之財務經理丁○○所證：九德公司每月投資
    票券約六、七千萬元，因為係購買附買回票券，沒有風險，
    所以由副總經理就可決行；但本件投資過程，被告有召集幹
    部開座談會，最後董事長裁示要請企劃部評估風險，但後來
    董事長又以只是預購為由而未經評估直接指示匯款，後來聽
    說董事長之子任職於基龍米克斯公司，若我事前知悉，即會
    反對匯款等語（見同前卷第93-94 頁）。可見本件被告提議
    投資基龍米克斯公司，已知風險難料，故被告當時表示應經
    企劃部評估風險後再議。事後被告竟無視幹部之建議，於評
    估作業之前擅自決定匯款，自難謂無違背身為董事長之受任
    任務。
  (六)且證人丁○○更於本院審判中證稱：投資基龍米克斯公司是
    被告口頭提出，當時只有該公司之財務報表，但是財務狀況
    並不好，所以我提出要評估；而除了被告說基龍米克斯公司
    前景看好，其餘沒有資料可以看出投資之益處，所以我才會
    建議評估，匯款時該公司沒有開立憑證，亦未簽署契約，是
    事後才寫合約等語（見本院94年9 月7 日審判筆錄）。佐以
    被告所自承，在匯款給林英子之時，並無任何書面契據資料
    （見本院94年10月26日審判筆錄第5 頁）。是就本件被告匯
    款之過程觀之，被告明知基龍米克斯公司之財務狀況不佳，
    之所以投資乃因該公司「值得投資」（見93年度偵字第626
    號偵查卷第101 頁指示匯款字條），至於究竟基龍米克斯公
    司有何發展潛力，為何值得投資，被告並未以企劃部之評估
    為判斷依據，亦未召開董事會與其他董事商討，更無任何數
    據資料足以佐實。被告僅憑一己之意決定匯款，且既未與基
    龍米克斯公司簽定契約，又係匯款至林英子私人帳戶，亦未
    取得基龍米克斯公司任何股份，單由此匯款之形式觀之，無
    法證明九德公司匯款予林英子，與投資基龍米克斯公司有任
    何關連，是被告指示匯款至林英子私人帳戶，已使九德公司
    之現實財產，轉變為對林英子之無擔保普通債權，則將來該
    債權能否轉為投資金、能否獲償，均陷於難料之境，已損及
    九德公司之財產，被告猶辯稱對九德公司無損失，顯不足採
    。
  (七)而林英子於92年5 月12日收得被告指示匯入之30,000,000元
    後，隨即於同年5 、6 月間挪出使用，至92年6 月2 日，共
    挪用29,500,000元，此有林英子帳戶之交易明細表在卷可證
    （見93年度偵字第626 號偵查卷第134-135 頁）。而林英子
    於偵查中證稱：我們公司本要增資，只是我們幾個人提議，
    原本預計要在10月份完成增資，因為公司尚未決議，所以請
    被告將錢匯到我私人帳戶，我有挪用買股票及機器，到93年
    5 月匯還九德公司等語（見同前偵查卷第151 頁）。則當時
    基龍米克斯公司既未有增資計畫，僅林英子有增資之預想，
    縱然付諸實現，也要到92年10月始會增資，而被告竟於92年
    5 月間即指示匯款30,000,000元，林英子於收款後亦無任何
    增資舉動，立即挪為個人使用，顯見被告所辯指示匯款目的
    在於預購基龍米克斯公司股票云云，與事實不符。且被告指
    示匯款前、後，並未書具契約或取得任何憑證，使林英子得
    以任意調度使用該筆資金，足見被告所為違背任務之行為，
    顯係基於為林英子不法利益之意圖，實際上並致九德公司受
    有損害。至於九德公司雖於92年9 月8 日與基龍米克斯公司
    簽訂股份買賣預約書，又事後九德公司董事會、股東會亦決
    議對基龍米克斯公司投資（見同前偵查卷第43-45 頁、92年
    度發查字第2289號偵查卷第165 頁），均係被告犯罪成立後
    彌補損害之行為，無解於被告於92年5 月12日違背委任任務
    損害九德公司利益之責。又被告雖辯稱事後有加計利息取回
    前開款項，並有被告所出具之請款計算表、臺灣銀行利息表
    、以及林英子之匯款單為證（見93年度偵字第626 號偵查卷
    第263-265 頁）。惟被告既於92年5 月12日，在基龍米克斯
    公司仍無任何增資提議之際，未經評估且未經董事會決議，
    擅行匯款至林英子帳戶，遲至同年9 月份始書立契據為憑，
    已嚴重損及九德公司之利益。事後林英子加計百分之一利息
    匯回該款項，係被告背信犯罪後之事後行為，不得因此解免
    刑責。被告憑事後收取利息一事，辯稱九德公司未受有損害
    云云，係倒果為因之抗辯，並不足為免責之藉言。
  (八)綜上事證，被告於擔任九德公司之期間，未經股東會決議即
    指示林伯嶽等三人入股，使不知情之代書丙○○憑公司股東
    名冊及實收股款資料填具不實之股東會議事錄及董事會議事
    錄行使陳報主管機關；被告又於92年5 月12日違背公司委任
    任務，擅自指示匯款至林英子私人帳戶，使九德公司因此受
    有損害，其行使業務上登載不實文書及背信之犯行明確，應
    依法論處。
三、核被告所為，係犯刑法第216 條、第215 條之行使業務上登
    載不實文書罪，及同法第342 條第1 項之背信罪。被告經由
    不知情之代書丙○○填具不實之股東會議事錄及董事會議事
    錄行使陳報主管機關，屬間接正犯，仍應以正犯罪責論究。
    又被告填製不實議事錄後行使陳報主管機關，僅論以高度之
    行使階段行為為足。被告所犯行使業務上登載不實文書罪、
    背信罪等二罪間，犯意各別，行為互殊，應分論併罰。爰審
    酌被告犯行使業務上登載不實文書罪，本意係為使公司員工
    入股，且亦實際收足股款，對於公司並無實際損害，事後亦
    於股東會中補正增資程序，對於主管機關管理公司登記正確
    性之損害有限；另被告所犯背信罪，係調度公司閒置資金，
    雖使公司之資產轉變為無擔保之普通債權而有損害，惟被告
    事後與基龍米克斯公司補簽契約，並經董事會、股東會追認
    ，並追回款項，足見犯後態度良好，並斟酌其素行、犯罪手
    段等一切情狀，分別量處如主文所示之刑，並定其應執行刑
    及如易科罰金之折算標準。末查被告並無前科，有臺灣高等
    法院被告前案紀錄表在卷為據，被告本件犯行均係出於偶發
    ，事後亦以簽約、董事會及股東會追認以及追回款項等方式
    妥為彌補，復經此偵、審教訓，信必能知所警惕而不致再犯
    。本院認對被告所宣告之刑，以暫不執行為適當，併宣告緩
    刑4 年，以期自新。
據上論斷，應依刑事訴訟法第299 條第1 項前段，刑法第216 條
、第215 條、第342 條第1 項、第51條第5 款、第41條第2 項、
第74條第1 款，罰金罰鍰提高標準條例第1 條前段、第2 條，判
決如主文。
本案經檢察官陳孟黎到庭執行職務。
中　　華　　民　　國　　94　　年　　11　　月　　9 　　日
                  刑事第十一庭審判長法　官    徐蘭萍
                                    法  官    林淑婷
                                    法  官    林漢強
以上正本證明與原本無異。
如不服本判決應於送達後10日內向本院提出上訴狀。
                                    書記官　  黃大千
中　　華　　民　　國　　94　　年　　11　　月　　9 　　日
附錄本案論罪科刑法條全文：
刑法第216條
行使第條至第條之文書者，依偽造、變造文書或登載不實事項或
使登載不實事項之規定處斷。
刑法第215條
從事業務之人，明知為不實之事項，而登載於其業務上作成之文
書，足以生損害於公眾或他人者，處三年以下有期徒刑、拘役或
五百元以下罰金。
刑法第342條
為他人處理事務，意圖為自己或第三人不法之利益，或損害本人
之利益，而為違背其任務之行為，致生損害於本人之財產或其他
利益者，處五年以下有期徒刑、拘役或科或併科一千元以下罰金
。
前項之未遂犯罰之。
